【裁判字號】    98,易,578
【裁判日期】    990531
【裁判案由】    詐欺
【裁判全文】
臺灣臺南地方法院刑事判決               98年度易字第578號
公  訴  人  臺灣臺南地方法院檢察署檢察官
被      告  戊○○
上列被告因詐欺案件，經檢察官提起公訴（98年度偵緝字第302
號、303號、304號），本院判決如下：
    主  文
戊○○無罪。
    理  由
一、公訴意旨略以：被告戊○○明知於民國（下同）96年10月間
    對外積欠鉅額債務，已無支付能力，竟意圖為自己不法之所
    有，刻意隱瞞財務困難之事實，陸續自96年12月12日起，向
    告訴人丁○○、甲○○、丙○○○佯稱合夥投資中古車買賣
    有利可圖，並簽發如附表所示之支票作擔保以取信於丁○○
    、甲○○、丙○○○，使丁○○、甲○○、丙○○○不疑有
    他而同意出資，並交付如附表所示合計新臺幣（下同）579
    萬元予戊○○，詎戊○○收取上開款項後，即逃逸無蹤，丁○○、甲○○、丙○○○始知受騙。因認被告戊○○涉有刑
    法第339條第1項之詐欺取財罪。
二、按犯罪事實應依證據認定之，無證據不得認定犯罪事實，不
    能證明被告犯罪者，應諭知無罪之判決，刑事訴訟法第154
    條第2項、第301條第1項分別定有明文。又犯罪事實之認定
    ，應憑證據，如未能發現相當證據，或證據不足以證明，自
    不能以推測或擬制之方法，作為裁判基礎，最高法院40年臺
    上字第86號判例著有明文；且認定犯罪事實所憑之證據，雖
    不以直接證據為限，間接證據亦包括在內，然而無論直接證
    據或間接證據，其為訴訟上之證明，須於通常一般之人均不
    致有所懷疑，而得確信其為真實之程度者，始得據為有罪之
    認定，倘其證明尚未達到此一程度，而有合理之懷疑存在而
    無從使事實審法院得有罪之確信時，即應由法院為諭知被告
    無罪之判決，最高法院76年臺上字第4986號判例亦著有明文
    。再檢察官對於起訴之犯罪事實，仍應負提出證據及說服之
    實質舉證責任，倘其所提出之證據，不足為被告有罪之積極
    證明，或其指出證明之方法，無從說服法院以形成被告有罪
    之心證，基於無罪推定之原則，自應為被告無罪判決之諭知
    ，有最高法院92年度臺上字第128號判例可參。
三、證據能力之判斷：被告對於證人丁○○於97年5月9日檢察事
    務官調查中、證人甲○○於97年6月20日及98年3月25日檢察
    事務官調查中、證人丙○○○於97年4月29日司法警調查中
    及97年8月1日檢察事務官調查中及98年3月25日檢察事務官
    調查中所為之陳述，均不同意作為證據，證人丁○○、甲○○、丙○○○經聲請傳喚到庭作證，渠等於本院審判中陳述
    ，與前揭其等於檢事官調查中、司法警察調查中之陳述相符
    ，上開證人於上開檢察事務官調查中、司法警察調查中之陳
    述，與刑事訴訟法第159條之2規定不符，毋庸引為證據。
四、實體部份之認定：
(一)、公訴意旨認被告涉有詐欺取財犯行，係以被告中自白其於96
    年10月間因經營中古車行發生虧損致對外積欠鉅額債務，而
    陸續自96年12月12日起向告訴人借款合計579萬元之事實，
    以及告訴人丁○○提出之存款憑條4張、支票影本2張、告訴
    人甲○○提出之匯款回條影本1張、支票影本3張、告訴人丙○○○提出之第一銀行帳號000-000000000 00號、花旗銀行
    帳號000-00000000000000號帳戶存摺往來明細表等，為其主
    要論據。訊據被告雖坦承有收受告訴人所交付如附表所示之
    款項共579萬元，惟堅決否認涉有上開詐欺取財犯行，辯稱
    ：伊係向告訴人借款買中古車，並非與告訴人合夥投資，伊
    並有開立支票，票面金額為本金加利息，伊自94年11月起開
    始向告訴人借款，之前開立支票都有兌現，伊係因97年1月
    間被向伊買中古車的車行倒債，經濟才走下坡，因而無法清
    償告訴人附表所示之債務，並非詐欺告訴人等語。
(二)、經查：
  1.證人即告訴人丁○○於本院審理時具結後證稱：其交付附表
    編號1至4所示之款項，係因被告向其表示要借錢投資中古車
    買賣生意，被告10多年前就曾欠其錢，其想要讓被告有機會
    去賺錢，能多少清償一些債務，本件借款前，其也曾多次借
    錢給被告作生意，被告都有清償，而被告確實也有在經營輪
    胎行，其有至被告店面看過，附表編號1、2款項匯給被告時
    ，被告有簽發支票，金額被告自己開，當時其照會過銀行，
    被告票信正常，97年1月10日第1張支票跳票後，其才找不到
    被告，其借錢給被告是歡喜甘願，希望被告有機會賺錢等語
    （見本院卷第246至251頁）。由上開證人丁○○明確證述係
    借款予被告，而非與被告合夥做生意，且其與被告並無簽訂
    合夥契約書，復參照被告於收受附表編號1、2之款項時，確
    實有簽發票載發票日為告訴人匯款日後約半個月至1個月之
    支票，票面金額與告訴人匯款與被告之金額相當，足認告訴
    人丁○○交付附表1至4款項，係與被告約定半個月或1個月
    後清償，則其與被告之間，應係借貸關係，而非合夥關係。
  2.證人即告訴人甲○○於本院審理時具結後證稱：96年12月其
    匯款如附表編號7至8所示之款項予被告，係因被告說經營中
    古車買賣金額不夠，算跟其借，每筆有2萬元至3萬元之利潤
    給其賺，因其看過被告在台南市○○路經營輪胎及中古車買
    賣生意的店面，所以相信被告，被告有簽發支票，其向銀行
    照會被告之票信正常，編號9之款項係因被告打電話說有一
    部車跟人家有糾紛，被告錢不夠，有兄弟要去砸店，所以其
    才借給被告，上開3筆款項被告都有開一個月票期的支票，
    金額是本金加上利潤，編號10之款項是被告說要買車缺錢，
    其先匯給被告，被告答應事後要開票，其認為算是投資，被
    告剛開始找其投資，是因為被告於10於年前曾欠其20萬元，
    被告說沒有辦法還，因被告在作中谷出買賣，因此說要「報
    妳賺」多少補貼，之前半年被告開立的支票約10張，每張金
    額約50萬上下，都有兌現，97年1月12日跳票前3天，其打電
    話找被告都電話不通，其到被告公司發現鐵門拉下來，此後
    就找不到被告（見本院卷第254至261頁）。由上開證人甲○○證述附表編號7、8係借款予被告買車，附表編號9係借款
    予被告處理與他人買車糾紛等事實，且其與被告並無簽訂合
    夥契約書，復參照被告於收受附表編號7、8、9之款項時，
    確實有簽發票載發票日為告訴人匯款日後1個月之支票，且
    票面金額與告訴人匯款予被告之金額相當，堪認告訴人甲○○交付附表7至10款項，係與被告約定於1個月後清償，足認
    與被告之間，應係借貸關係，而非合夥關係。
  3.證人即告訴人丙○○○於本院審理時具結後證稱：其夫經營
    「鴻都有限公司」，與被告經營之輪胎行有買賣輪胎之業務
    關係，在交付附表編號5、6之款項予被告之前約半年，被告
    就有說資金不足，要其夫幫忙投資，告訴人出資金，由被告
    買賣中古車，有賺錢再給其分紅，本金部分被告有簽發支票
    ，票期1個月以內，票面金額是本金加上利潤，之前簽發的
    支票都有兌現，沒有約定虧損如何處理，也沒有約定多久結
    算一次，附表編號5、6所示2筆款項被告係到告訴人家中取
    現金，告訴人說事後再簽發支票，隔天97年1月4日打電話找
    不到被告，之前被告輪胎行經營都很正常等語（見本院卷第
    262至268頁）。由上開證人丙○○○證述其與被告並無簽訂
    合夥契約書，被告之前收受款項時，都有簽發票面金額為其
    交付予被告之金額加上利潤之金額，堪認告訴人丙○○○交
    付附表5、6款項，被告是亦應反還，應係基於係借貸關係，
    而非合夥關係。
(三)、次查：告訴人三人與被告均至少自案發前半年內即有多次借
    款之資金往來，且被告簽發支票均有兌現，業據證人即告訴
    人三人證述如上。且被告自95年至96年間簽發與告訴人甲○○及告訴人丙○○○之夫經營之鴻都有限公司之支票，持續
    有兌現紀錄，甲○○部份最後一次兌現紀錄為96年12月31日
    兌現54萬元，鴻都有限公司部分最後一次為97年1月2日兌現
    20萬5000元，足證被告與告訴人間資金往來頻繁且正常，堪
    認被告並非自始即對告訴人施以詐術而取得金錢。甚且，證
    人即告訴人丁○○證稱，其借予被告金錢係為讓被告有賺錢
    之機會，希望被告能清償之前欠款，則告訴人丁○○對於被
    告之前即有債務應知之甚詳，其仍願意出借款項予被告，難
    認被告有施用詐術之行為。
(四)、復查：被告確實有經營輪胎及中古車買賣之生意，伊開設之
    車行位在台南市○○路，於97年1月初之前都有正常經營，
    亦據證人即告訴人三人證述如上。而被告取得告訴人丁○○
    匯入其經營之榮貴輪胎行甲存帳戶之款項（附表編號1、2、
    3之款項）後，均係用於支付票款，有萬泰商業銀行臺幣支
    存對帳單1份在卷可按（見本院卷第110、111、112頁）。足
    認被告向告訴人取得之款項票，確實係用於與經營車行有關
    之事務，而非納入私囊。且被告所使用以「榮貴輪胎行蘇妙
    雅」名義開立之國泰世華銀行逢甲分行支票帳戶自97年1月
    21日、萬泰商業銀行赤崁分行支票帳戶自97年1月14日始開
    始出現退票紀錄，有法務部票據信用資訊連結作業查詢單1
    份在卷可按（見本院卷第229至230頁），而被告向告訴人取
    得附表所示款項係於96年12月25日至97年1月3日間，當時被
    告之票據信用尚屬正常，足認被告辯稱至97年1月間才開始
    陷入經濟困難等語，尚非虛構。
(五)、綜上所述，公訴人所提出之證據方法，就被告是否向告訴人
    施用詐術而取得附表所示之款項，其證明尚未達於通常一般
    人均不致有所懷疑，得確信其為真實之程度，此外，復查無
    其他積極證據足認被告有何詐欺取財犯行，揆諸前開規定及
    判例意旨，既不能證明被告之犯罪，依法應為被告無罪之諭
    知。
據上論斷，應依刑事訴訟法第301條第1項，判決如主文。
本案經檢察官乙○○到庭執行職務。
中    華    民    國    99    年    5    月    31     日
                  刑事第十庭  審判長  法  官  陳威龍
                                      法  官  盧鳳田
                                      法  官  高如宜
以上正本證明與原本無異。
如不服本判決應於收受本判後10日內向本院提出上訴書狀，並應
敘述具體理由。其未敘述上訴理由者，應於上訴期間屆滿後20日
內向本院補提理由書狀（均須按他造當事人之人數附繕本）「切
勿逕送上級法院」。
                                      書記官  陳姿利
中    華    民    國    99    年    6     月    4     日
附表
 ┌──┬────┬────┬─────┬───┬────┬────┐
 │編號│票號    │發票日  │票面金額  │被害人│匯款日  │借款金額│
 ├──┼────┼────┼─────┼───┼────┼────┤
 │1   │0000000 │97年1月 │55萬元    │丁○○│96年12月│50萬元  │
 │    │        │10日    │          │      │25日    │        │
 ├──┼────┼────┼─────┼───┼────┼────┤
 │2   │0000000 │97年1月 │51萬元    │丁○○│96年12月│70萬元  │
 │    │        │24日    │          │      │27日    │        │
 ├──┼────┼────┼─────┼───┼────┼────┤
 │3   │        │        │          │丁○○│97年1月3│40萬元  │
 │    │        │        │          │      │日      │        │
 ├──┼────┼────┼─────┼───┼────┼────┤
 │4   │        │        │          │丁○○│97年1月7│50萬元  │
 │    │        │        │          │      │日      │        │
 ├──┼────┼────┼─────┼───┼────┼────┤
 │5   │        │        │          │李廖秋│97年1月2│50萬元  │
 │    │        │        │          │絨    │日      │        │
 ├──┼────┼────┼─────┼───┼────┼────┤
 │6   │        │        │          │李廖秋│97年1月3│100萬元 │
 │    │        │        │          │絨    │日      │        │
 ├──┼────┼────┼─────┼───┼────┼────┤
 │7   │0000000 │97年1月 │60萬元    │甲○○│96年12月│60萬元  │
 │    │        │12日    │          │      │12日    │        │
 ├──┼────┼────┼─────┼───┼────┼────┤
 │8   │0000000 │97年1月 │75萬元    │甲○○│96年12月│75萬元  │
 │    │        │19日    │          │      │19日（起│        │
 │    │        │        │          │      │訴書附表│        │
 │    │        │        │          │      │誤載為12│        │
 │    │        │        │          │      │日）    │        │
 ├──┼────┼────┼─────┼───┼────┼────┤
 │9   │0000000 │97年1月 │64萬元    │甲○○│96年12月│64萬元  │
 │    │        │26日    │          │      │26日（起│        │
 │    │        │        │          │      │訴書附表│        │
 │    │        │        │          │      │誤載為12│        │
 │    │        │        │          │      │日）    │        │
 ├──┼────┼────┼─────┼───┼────┼────┤
 │10  │        │        │          │甲○○│96年12月│20萬元  │
 │    │        │        │          │      │28日    │        │
 ├──┼────┼────┼─────┼───┼────┼────┤
 │合計│        │        │          │      │        │579萬元 │
 └──┴────┴────┴─────┴───┴────┴────┘

司法院資訊處製作；財團法人民間司法改革基金會備份。
